【裁判字號】    98,上易,954
【裁判日期】    981231
【裁判案由】    侵權行為損害賠償
【裁判全文】
臺灣高等法院民事判決                 98年度上易字第954號
上  訴  人  甲○○
被上訴人    乙○○
上列當事人間請求侵權行為損害賠償事件，上訴人對於中華民國
98年8月31日台灣板橋地方法院98年度訴字第1372號第一審判決
提起上訴，本院於98年12月15日言詞辯論終結，判決如下：
    主  文
原判決關於駁回上訴人後開第二項之訴部分，及訴訟費用之裁判
均廢棄。
上開廢棄部分，被上訴人應給付上訴人新台幣參拾萬元。
其餘上訴駁回。
第一、二審訴訟費用，由被上訴人負擔十分之三，餘由上訴人負
擔。
    事實及理由
一、上訴人起訴主張：被上訴人明知伊與訴外人鄧正芳為夫妻，
    竟與鄧正芳通姦，且自民國94年至96年間多次在被上訴人之
    住處獨處，並共同往返柬埔寨、日本，誘使鄧正芳脫離伊之
    家庭，就經驗上言，渠二人應有發生性關係。又被上訴人親
    筆書寫自白書，說明其與鄧正芳認識之經過，並有拍攝結婚
    照片，甚至前往柬埔寨、印尼、印度、日本中國大陸等地度
    蜜月。被上訴人侵害伊配偶關係之身分法益，致伊名譽、精
    神上損失甚劇，自得請求慰撫金之損害賠償，爰依民法第18
    4條、第195條之規定，聲明請求被上訴人應給付伊新台幣（
    下同）100萬元。
二、被上訴人則以：上訴人指稱伊與鄧正芳通姦，業據台灣板橋
    地方法院檢察署（下稱板橋地檢署）為不起訴處分在案。又
    鄧正芳雖曾在伊住處住過，但伊房子乃透天厝，鄧正芳與伊
    分住3樓及2樓，並未同住一室。另伊於96年5月間及8月間確
    有與鄧正芳共同往返柬埔寨及日本，然此為伊公司之員工旅
    遊，尚有公司其他同事同行，亦得上訴人之同意，伊與鄧正
    芳未曾發生性關係。至上訴人所提自白書、結婚照片，係伊
    不堪上訴人一再騷擾、污衊，故意亂寫，欲刺激上訴人，並
    非事實等語，資為抗辯。求為命駁回上訴人之訴。
三、原審為上訴人全部敗訴之判決，即駁回上訴人之訴。上訴人
    不服，提起上訴，其上訴聲明：(一)原判決廢棄。(二)被上訴人
    應給付上訴人100萬元。
    被上訴人之答辯聲明：上訴駁回。
四、按檢察官不起訴處分，無拘束民事訴訟之效力，又刑事判決
    所為事實之認定，於獨立民事訴訟之裁判時，本不受其拘束
    ，此有最高法院41年台上字第1307號判例參照。上訴人前曾
    以被上訴人與其妻鄧正芳通姦為由，向板橋地檢署告訴被上
    訴人與鄧正芳妨害家庭，經該署檢察官於97年10月26日以97
    年度偵字第8791、第16698號（下合稱第8791號）為不起訴
    處分在案，業據本院調閱第8791號卷查明屬實，惟本件訴訟
    為獨立之民事訴訟，依前揭說明，本院係依據全案調查所得
    之證據資料，本於自由心證而為事實之認定，自不受前揭不
    起訴處分所拘束，合先敘明。
五、次按因故意或過失，不法侵害他人之權利者，負損害賠償責
    任。又不法侵害他人基於父、母、子、女或配偶關係之身分
    法益而情節重大者，被害人雖非財產上之損害，亦得請求賠
    償相當之金額。民法第184條第1項、第195條第1項、第3項
    分別定有明文。故不法侵害他人基於配偶關係之身分法益而
    情節重大者，被害人雖非財產上之損害，亦得請求賠償相當
    之金額。至其情節是否重大，應視個案侵害程度、損害狀況
    、被害人之痛苦程度及忍受能力等個別情事，客觀判斷之。
    經查：
  (一)上訴人主張被上訴人明知鄧正芳為伊之妻，仍與之發生性行
    為等情，業據其提出被上訴人並不否認為真正之往來信件、
    便條筆記及電話錄音之譯文（見原審卷143頁至171頁、197
    頁至205頁）為證，且被上訴人明知上訴人與鄧正芳為夫妻
    ，其與鄧正芳於上開電話對談中有「要應付你姊姊都應付不
    了，一晚好幾次」、「你姊姊都跟我洗，你幫我洗」、「你
    洗我前面，你妹妹洗我後面」等等（見原審卷147頁、148頁
    ）親暱、私密之男女對談，又被上訴人於寫給鄧正芳之信件
    中，直接暱稱鄧正芳為「老婆」、「親愛的老婆」，信中除
    提及「你就為了我請妳出國而來分手二年多的感情嗎？」，
    細數二人間之感情，及鄧正芳對其不理睬之怨懟外，並以「
    我求妳，妳今天回來，我向妳罰跪」等語祈求鄧正芳之原諒
    （見原審卷197頁至205頁）；再參以被上訴人並不否認上開
    信件為其所書寫寄給上訴人之信件內容，被上訴人於上開信
    件中詳細敘明其與上訴人之妻鄧正芳認識、交往、結婚之經
    過，謂「．．她（即鄧正芳）表示願意嫁給我，她又答應要
    幫我傳宗接代，她又說她一生第一次跟我動過情，只愛過我
    一個人。請參閱鄧女寫給我的情書，稱我是她老公，及叫我
    老公之錄音帶佐證．．後來她和我結婚了，附一百八十張結
    婚照佐證，我們又有請客，現場又有我二個女兒及她們兩個
    人之男朋友在餐廳佐證，而她又和我去印尼、日本、高棉、
    印度、大陸等國家去度蜜月．．」等語（見原審卷93頁至95
    頁、本院卷11頁至13頁），復有該二人所拍攝婚紗照片影本
    可稽（見原審卷226頁至235頁、本院卷14頁至23頁）。是以
    上開被上訴人、鄧正芳間電話對談之親暱、挑逗性用語，被
    上訴人寫給鄧正芳及被上訴人寫給上訴人之書信、被上訴人
    與鄧正芳之婚紗照片等證據資料，足認被上訴人與鄧正芳之
    關係，並非單純之一般朋友關係，若非關係至為親密，豈會
    共同拍攝婚紗照片？甚至共同前往印尼、日本等國家度蜜月
    ？被上訴人雖辯稱其係故意讓上訴人生氣，始拍婚紗照及寄
    信件云云，明顯違反一般社會常情，委無足採。是上訴人主
    張被上訴人與其妻鄧正芳有通姦行為，侵害其婚姻關係之身
    分法益一節，應非虛構。又被上訴人之前揭侵權行為，顯已
    破壞上訴人與鄧正芳間夫妻婚姻生活之圓滿安全及幸福，不
    法侵害上訴人基於配偶關係之身分法益，且情節重大，上訴
    人主張其精神上因此受有損害，請求慰撫金，自屬有據。
  (二)末按不法侵害他人之權利，被害人受有非財產上損害，請求
    加害人賠償相當金額之慰撫金時，法院對於慰撫金之量定，
    應斟酌實際加害情形、所造成之影響、被害人痛苦之程度、
    兩造之身分地位經濟情形及其他一切狀況為之。爰審酌上訴
    人為20年11月10日生，年近八旬，為退休之國小老師，自80
    年間與其妻鄧正芳結婚後，二人育有1子1女（見原審卷4頁
    、5 頁），而被上訴人為41年9月12日出生，曾參與台北縣
    地方公職人員選舉（見原審卷112頁），及被上訴人之不法
    行為手段等一切情狀，而認上訴人得請求之慰撫金以30萬元
    為適當公允。
六、從而，上訴人依民法第184條第1項前段、第195條第3項之規
    定，請求被上訴人給付300,000元，為有理由，應予准許。
    原審就上開應准許部分，所為上訴人敗訴之判決，尚有未洽
    ，上訴意旨求予廢棄改判，為有理由，爰由本院予以廢棄改
    判如主文第二項所示。至上訴人請求不應准許之部分，原審
    為上訴人敗訴之諭知，核無違誤，上訴意旨求予廢棄改判，
    為無理由，應駁回其上訴。
七、本件因事證已臻明確，兩造其餘攻擊、防禦及提出之信件等
    證據資料，均經本院逐一審酌後，認對判決結果不生影響，
    爰無庸一一論述，附此說明。
八、據上論結，本件上訴為一部有理由，一部無理由，依民事訴
    訟法第450條、第449條第1項、第79條，判決如主文。
中    華    民    國    98    年    12    月    31    日
                  民事第十六庭
                      審判長法  官  王聖惠
                            法  官  邱瑞祥
                            法  官  呂淑玲
正本係照原本作成。
不得上訴。
中    華    民    國    99    年    1     月    4     日
                            書記官  明祖全

司法院資訊處製作；財團法人民間司法改革基金會備份。
